【裁判字號】    87,簡上,478
【裁判日期】    890317
【裁判案由】    拆屋還地
【裁判全文】
臺灣臺中地方法院民事判決  八十七年度簡上字第四七八號
    上  訴  人  庚○○
                子○○
                戊○○
                乙○○
                己○○
                癸○○
                丁○○
                丑○○
                丙○○
    右六人共同
    訴訟代理人  辛○○  住台中.
    上  訴  人  辛○○  住台中.
    被上訴人    甲○○  住台中.
    訴訟代理人  壬○○  住台中.
右當事人間請求拆屋還地事件，上訴人對於中華民國八十七年九月二十二日本院簡易庭八十
七年度沙簡字第五０五號第一審判決提起上訴，本院判決如左：
    主  文
上訴駁回（原判決主文第一項、第二項面積更正為０．０００二三三公頃）。
第二審訴訟費用由上訴人負擔。
    事  實
甲、上訴人戊○○、乙○○、己○○、癸○○、王美瑞、丑○○、丙○○、辛○○方面：
  一、聲明：
  （一）原判決廢棄。（二）被上訴人在第一審之訴駁回。
  二、陳述：除與原審判決書所載者相同茲予引用外，補稱：
  （一）按「以所有之意思，二十年間和平繼續占有他人未登記之不動產者，得請求登記為
        所有人」，「以所有之意思，十年間和平繼續和平占有他人未登記之不動產，而占
        有之始為善意並無過失者，得請求登記為所有人」，「前四條所有權以外財產權之
        取得準用之」。固為民法第七百六十九條、七百七十條、七百七十二條之規定，而
        地上權應認係「所有權以外之財產權」。經查，經查，本件上訴人之被繼承人王義
        早於民國四十五年間，即在系爭土地上搭建房屋，縱有越界，至今和平繼續占有已
        逾二十年，依上開規定，似可依時效取得之規定，請求地政機關登記為地上權人，
        此與無權占有不同，原審逕依無權占有之法律關係之法律關係判令上訴人應拆屋還
        地，上訴人尚難信服。
  （二）上訴人之被繼承人王義係在自有之土地搭建系爭房屋，其間近二十餘年來均無爭議
        ，應無越界之可能。本件雖經台中縣清水地政事務所測量有越界占用０、０００五
        五三公頃之情事，上訴人尚難同意，懇請將本件再送台灣省測量大隊再行測量鑑界
        ，以證明上訴人所有系爭房屋，並無越界占用之情事。
  三、證據：援用原審之立證方法，並聲請本院現場勘驗，及囑託台灣省地政處土地測量局
      測量鑑定。
乙、上訴人庚○○、子○○未於言詞辯論期日到場，惟據其提出書狀所為之聲明及陳述同右
    。
丙、被上訴人方面：
  一、聲明：駁回上訴。
  二、陳述：與原審判決書所載者相同茲予引用外。
  三、證據：援用原審之立證方法。
    理  由
一、本件上訴人庚○○、子○○未於言詞辯論期日到場，核無民事訴訟法第三百八十六條所
    列各款之情形，爰依被上訴人聲請，由其一造辯論而為判決。
二、本件被上訴人主張坐落台中縣清水鎮○○○段十塊寮小段第二七五之十一地號土地為其
    所有，上訴人所有子○○、戊○○、乙○○、己○○、癸○○、王美瑞、丑○○、丙○○、辛○○（以下稱上訴人辛○○等）所公同共有之房屋占用上開系爭土地內如原判決
    附圖所示Ａ部分面積五、五三平方公尺，並將系爭房屋出租予上訴人庚○○，系爭房屋
    並無正當權源，占用系爭土地，爰依民法第七百六十七條規定，求為命被上訴人庚○○
    應自系爭房屋占用部分遷出，被上訴人辛○○等應拆除該占用部分之房屋，並返還土地
    之判決。被上訴人則以其所有房屋並未占用上訴人所有系爭土地等語，資為抗辯。
三、經查：系爭坐落台中縣清水鎮○○○段十塊寮小段第二七五之十一地號土地屬被上訴人
    所有，業據被上訴人提出土地登記簿謄本乙件為證。又系爭房屋為上訴人辛○○等所公
    同共有，上訴人辛○○等人並將該房屋交付上訴人庚○○使用之事實，亦為上訴人辛○○等所自認，均可信為真實。被上訴人辛○○等所有之系爭房屋占用上訴人所有系爭土
    地之事實，業經原審囑託臺中縣清水地政事務所測量製有複丈成果圖影本一份為證，復
    經本院勘驗現場及囑託台灣省政府地政處土地測量局測量屬實，製有勘驗筆錄及鑑定書
    附卷可考，台灣省政府地政處土地測量局為求測量精確，係以精密電子測距經緯儀在系
    爭土地附近周圍施測圖根點，並經計算檢核閉合後做為該測區之控制點，而後以各圖根
    點為基點，用上列儀器分別施測系爭土地及附近各界址點並計算各界址點之坐標輸入電
    腦，用自動繪圖儀展繪於鑑測原圖上，然後依據台中縣清水地政事務所保管之地籍圖，
    謄繪本案有關土地地籍圖經界線，與前項成果核對檢核後測定於鑑測原圖上，做成鑑定
    圖，測量結果應屬正確，堪信為真正。上訴人否認占用之情事，顯無可採。
四、上訴人另主張其被繼承人王義早於民國四十五年間，即在系爭土地上搭建房屋，縱有越
    界，至今和平繼續占有已逾二十年，依上開規定，似可依時效取得之規定，請求地政機
    關登記為地上權人云云。按主張因時效而取得地上權者，依民法第七百七十二條準用第
    七百六十九條、第七百七十條之規定，僅係得請求登記為地上權人，在未經登記前，仍
    不得據以對抗土地所有權人，而謂其並非無權占有（最高法院六十九年度台上字第一四
    四三號判決、六十九年度台上字第三七０八號判決、七十一年度台上字第一七九一號判
    決參照）。又占有因時效而取得地上權登記請求權者，以已具備時效取得地上權之要件
    ，向該管地政機關聲請為地上權登記，如經地政機關受理，則受訴訟法院即應就占有人
    是否具備時效取得地上權之要件為實體上裁判，惟此係指占有人在土地所有人起訴前已
    申請為地上權之登記，且經受理者，始有其適用（最高法院八十三年台上字第一四四八
    號判決參照）。上訴人迄未以因時效取得地上權而向地政機關請為系爭土地之地上權登
    記，是其空言抗辯，要無足採。
五、按所有權人對於無權占有或侵奪其所有物者，得請求返還之，對於妨害其所有權者，得
    請求除去之。有妨害其所有權之虞者，得請求防止之，民法第七百六十七條規定甚明。
    從而，上訴人辛○○所共有有之地上物如附圖紅色部分０、０００二三三公頃占用上訴
    人系爭土地並無合法權源，並將之交付上訴人庚○○使用，被上訴人請求上訴人庚○○
    遷出，上訴人辛○○等予以拆除，並將占用土地返還原告，為有理由，應予准許。原審
    判決主文第一、二項命上訴人遷出及拆除如原判決附圖所示Ａ部分面積為０．０００五
    五三公頃之地上物，並將該部分土地歸還被上訴人，有關應拆除之面積，經本院再次會
    同台灣省政府地政處土地測量局人員到場實施勘驗測量，測量後該應拆除部分面積為如
    附圖所示紅色部分○．０００二三三公頃，故原判決主文第一、二項之面積，自應更正
    為○．０００二三三公頃。原審為上訴人敗訴之判決，並依上訴人之聲請為假執行之宣
    告，核無違誤，上訴意旨猶執前詞，指摘原判決不當，求予廢棄改判，為無理由，應予
    駁回其上訴。
六、據上論結，本件上訴為無理由，依民事訴訟法第四百三十六條之一第三項、第三百八十
    五條前段、第四百四十九條第一項、第四百三十六條、第七十八條，判決如主文。
中        華        民        國   八十九   年      三       月     十七      日
                            臺灣臺中地方法院民事第一庭
~B審判長法官  劉憲智
~B法      官  郭德進
~B法      官  吳蕙玟
右為正本係照原本作成
不得上訴。
中        華        民        國   八十九   年      三       月     二十      日
~B法院書記官


司法院資訊處製作；財團法人民間司法改革基金會備份。
